臺灣花蓮地方法院刑事判決　　　　　　　　　　　　 八十八年度訴字第一六七號
　　公　訴　人　臺灣花蓮地方法院檢察署檢察官
　　被　　　告　乙○○
右列被告因偽造文書案件，經檢察官提起公訴（八十七年度偵字第三九二四、四○○
九號），本院判決如左：
    主  文
乙○○行使變造公文書，足以生損害於公眾及他人，累犯，處有期徒刑壹年肆月。
偽造之廖艷碧印章壹枚、偽造廖艷碧身分證壹張及附表所示偽造之簽名、印文均沒收
。
    事  實
一、乙○○曾因違反槍砲彈藥刀械管制條例等案件，經台灣高等法院花蓮分院判處有
    期徒刑一年四月確定，甫於民國八十三年十一月八日縮刑期滿執行完畢（起訴書
    誤載為八十三年十一月二十四日），猶不知悔改，因其所有坐落於臺北市○○區
    ○○段二小段二二二、二二二之七地號土地及其上建號三六五五號房屋（門牌號
    碼為台北市○○○路○段二四八巷十八弄六號五樓），分別設有其父甲○○及其
    同居人廖艷碧各為第一順位與第二順位抵押權人，額度分別為新台幣（下同）五
    百二十萬元及一千萬元之最高限額抵押權，為圖再向他人借款，竟基於偽造私文
    書、偽造身分證、使公務員登載不實之概括犯意，先於八十六年十一月五日前某
    日，在不詳地點，以不詳方式，偽造廖艷碧身分證一張及偽刻廖艷碧印章一枚後
    ，於八十六年十一月五日，在花蓮市○○路四八八號住處，將上開偽造之身分證
    及偽刻之廖艷碧印章交予其不知情之配偶丙○○，利用丙○○向花蓮縣花蓮市戶
    政事務所申請廖艷碧之印鑑證明，丙○○旋於同（五）日以廖艷碧代理人之身分
    ，向戶政事務所申請印鑑證明，並在委任書、印鑑登記證明申請書及申請人編號
    表上分別偽造廖艷碧簽名及印文各一枚，而偽造各該廖艷碧名義私文書後，將之
    交予不知情掌管核發印鑑證明之公務員而行使之，並使該公務員登載於職務上所
    掌之公文書，而准予核發印鑑證明，足以生損害於戶政機關對印鑑證明管理之正
    確性及廖艷碧。其後，乙○○復基於前揭概括犯意，在不詳時間、地點，於債務
    清償證明書、遺失抵押權權利證明書之切結書上分別偽造廖艷碧印文各一枚，而
    偽造廖艷碧名義債務清償證明書、遺失抵押權權利證明書之切結書各一份後，再
    持上開偽造廖艷碧身分證之影本、印章、債務清償證明書、切結書及所申請之印
    鑑證明，於同年十一月七日，交予不知情之勤實會計師事務所職員陳昱志、洪肇
    元，利用渠等持上開偽造之私文書，向台北市大安地政事務所承辦之公務員申請
    將廖艷碧之抵押權塗銷，使不知情掌管塗銷登記之公務員，將之登載於職務上所
    掌之公文書，而准予塗銷廖艷碧之抵押權，足以生損害於地政事務所對於抵押權
    登記管理之正確性及廖艷碧。嗣乙○○復承續前揭概括犯意及變造公文書之犯意
    ，於八十七年四月二十七日前某日，先在不詳地點，將戶政事務所所核發之廖艷
    碧印鑑證明公文書變造為甲○○之印鑑證明，並偽造甲○○身分證影本，再盜蓋
    甲○○之印鑑章各一枚於債務清償證明書及遺失抵押權權利證明書之切結書上，
    及在上開證明書及切結書上偽簽甲○○簽名各一枚，而偽造該等私文書，連同變
    造之甲○○印鑑證明，一併交予不知情之宏業代書事務所負責人謝宏山、職員林
    篤誠，於八十七年四月二十七日，向台北市大安地政事務所掌管塗銷登記之公務
    員申請將甲○○抵押權塗銷，經承辦之公務員發覺甲○○之印鑑證明似經變造，
    而未予准予塗銷，並經台北市政府地政處政風市轉請法務部調查局台北調查處進
    行調查，因而循線查悉上情。
二、案經花蓮縣警察局報請暨法務部調查局台北市調查處移送台灣台北地方法院檢察
    署呈請台灣高等法院檢察署令轉台灣花蓮地方法院檢察署檢察官偵查起訴。
    理  由
一、右揭犯罪事實，業據被告乙○○坦承不諱，核與被害人廖艷碧於警訊中、證人陳
    昱志、洪肇元、謝宏山、林篤誠於調查處及被告之妻丙○○於本院訊問時證述之
    情節相符。並有偽造之廖艷碧及甲○○之身分證影本各一張、真正之廖艷碧身分
    證影本一張、廖艷碧印鑑證明一張、丙○○以廖艷碧名義所填寫之申請人編號表
    、印鑑登記證明申請書及委任書各一張、變造之甲○○印鑑證明一張、申請塗銷
    廖艷碧及甲○○抵押權之土地登記申請書（含申請人資料、登記清冊、切結書、
    債務清償證明書）各一份，臺北市○○區○○段二小段之建物登記謄本、臺北市
    大安區○○段○○段二二二及二二二之七號之土地登記謄本各一份附卷可稽。又
    甲○○係於七十五年間領取身分證，之後亦未申請補發身分證，有花蓮縣花蓮市
    戶政事務所九十一年二月一日花市戶字第九一○○○○○七五五號函附之戶籍資
    料一份在卷可參；而被告申請抵押權塗銷登記所附之甲○○身分證影本，則係記
    載八十一年六月二十四日發證，亦有該身分證影本附卷可稽，足見該身分證影本
    確係偽造無訛。是被告自白與事實相符，應堪採信。本件事證明確，被告犯行堪
    予認定。
二、核被告所為，係犯刑法第二百十六條、第二百十二條、第二百十一條、第二百十
    條行使偽造私文書罪、行使偽造特種文書罪、行使變造公文書罪及第二百十四條
    使公務員登載不實罪。檢察官認被告變造甲○○印鑑證明而後行使之犯行，係犯
    刑法第二百十六條、第二百十條行使變造私文書罪，惟印鑑證明為戶政事務所之
    承辦公務員以戶政事務所名義所核發，且大都係用於不動產物權或於法律上重要
    權利之得喪、變更有重大影響之事項，作為當事人表示真意之主要憑證（參見最
    高法院七十年台上字第四九八六號），自屬公文書，是核被告此部分所犯應為行
    使變造公文書，檢察官此部分之起訴法條，容有未洽，應予變更。被告利用不知
    情之丙○○、洪肇元、陳昱志、謝宏山、林篤誠為之，為間接正犯。被告偽造印
    章、盜用印章、偽造簽名為偽造私文書之階段行為，不另論罪；又偽造私文書、
    偽造特種文書、變造公文書之低度行為，為行使偽造私文書、行使偽造特種文書
    、行使變造公文書之高度行為所吸收，亦不另論罪。被告多次行使偽造私文書、
    行使偽造特種文書、使公務員登載不實，時間緊接，觸犯構成要件相同之罪，顯
    係基於概括犯意為之，應依連續犯之規定論以一罪，並加重其刑。檢察官雖漏未
    就被告偽造甲○○身分證影本部分起訴，惟因與已起訴部分，有連續犯之裁判上
    一罪關係，為起訴效力所及，本院自應併予審究。被告所犯上開數罪間，有方法
    結果之牽連關係，應從一重之行使變造公文書罪處斷。被告曾因違反槍砲彈藥刀
    械管制條例等案件，經台灣高等法院花蓮分院判處有期徒刑一年四月確定，於八
    十三年十一月八日縮刑期滿執行完畢，此有台灣高等法院被告前案紀錄表一份附
    卷可稽，其於五年內再犯本件有期徒刑以上之罪，應依累犯之規定，加重其刑。
    爰審酌被告犯罪之動機、手段、所生之危害，被害人廖艷碧表示不予追究，有信
    紙一張附卷可稽，及事後坦承犯行，態度尚稱良好等一切情狀，量處如主文所示
    之刑。偽造廖艷碧印章一枚及偽造之廖艷碧身分證一張，係被告犯罪所用之物，
    且係被告為申請廖艷碧印鑑證明而偽造，應為被告所有，雖未扣案，但無證據證
    明業已滅失，爰依法沒收；又附表所列之文書，雖為被告所偽造，惟因被告申請
    抵押權塗銷而交付予地政事務所，已非被告所有，自無從宣告沒收，但附表所列
    之印文、簽名係屬偽造，應依刑法第二百十九條沒收；至甲○○印文部分，因係
    被告盜用甲○○印鑑章所蓋，非偽造之印文，亦無從宣告沒收。而被告所變造之
    甲○○印鑑證明一張及以甲○○名義所偽造之土地登記申請書一份，亦因被告申
    請塗銷甲○○抵押權登記而交付與地政事務所，已非被告所有，亦不得沒收。
三、檢察官另以被告於八十七年四月二十七日，以變造甲○○印鑑證明、債務清償證
    明書及切結書，委由不知情之代書謝宏山、林篤誠，持向台北市大安地政事務所
    辦理抵押權塗銷登記，矇使該管公務員登載於職務上所掌管之土地登記簿上，足
    以生損害於地籍管理之正確性及甲○○，因認被告此部份所為，亦涉刑法第二百
    十四條使公務員登載不實罪。訊據被告雖坦承此部份犯行。惟本案係因台北市大
    安地政事務所承辦人員發現申請塗銷甲○○抵押權登記所附之印鑑證明似有偽造
    ，而移請台北市政府地政處政風室轉請法務部調查局台北市調查處查辦，故該登
    記案並未登記完竣等情，有台北市大安地政事務所八十七年十二月八日北市大地
    三字第八七六一四二一九００號函一份在卷可參。且觀諸卷附台北市○○區○○
    段二小段之建物登記謄本、臺北市○○區○○段二小段二二二及二二二－七號之
    土地登記謄本（見八十七年度偵字第四００九號卷第三五至三九頁），均記載第
    一順位抵押權人為甲○○，第二順位抵押權人為莊秋芬，而無記載廖艷碧為抵押
    權人，足見甲○○之抵押權部分確因承辦人員發現有異，而未塗銷。又刑法第二
    百十四條使公務員登載不實罪，並未處罰未遂犯，是被告此部分所為，並不構成
    犯罪，惟因檢察官認此部分犯行與前揭有罪部分有連續犯之裁判上一罪關係，爰
    不另為無罪之諭知。
據上論斷，應依刑事訴訟法第二百九十九條第一項、第三百條，刑法第五十六條、第
二百十條、第二百十一條、第二百十二條、第二百十六條、第五十五條、第四十七條
、第二百十九條、第三十八條第一項第二款，罰金罰鍰提高標準條例第一條前段，判
決如主文。
本案經檢察官張立言到庭執行職務。
中      華      民      國    九十一    年      三      月    二十六    日
                              臺灣花蓮地方法院刑事庭
                                  法  官  陳世博
右正本證明與原本無異。
如對本判決不服，應於送達後十日內，向本院提出上訴狀。（應抄附繕本）告訴人或
被害人如對於本判決不服者，應具備理由請求檢察官上訴，其上訴期間之計算係以檢
察官收受判決正本之日期為準。
                                  法院書記官
中      華      民      國    九十一    年      三      月     二十七   日
附錄本判決論罪之法律條文：
刑法第二百十條
偽造、變造私文書，足以生損害於公眾或他人者，處五年以下有期徒刑。
刑法第二百十一條
偽造、變造公文書，足以生損害於公眾或他人者，處一年以上七年以下有期徒刑。
刑法第二百十二條
偽造、變造護照、旅券、免許證、特許證及關於品行、能力、服務或其他相類之證書
、介紹書，足以生損害於公眾或他人者，處一年以下有期徒刑，拘役或三百元以下罰
金。
刑法第二百十六條
行使第二百十條至第二百十五條之文書者，依偽造、變造文書或登載不實事項或使登
載不實事項之規定處斷。
刑法第二百十九條
偽造之印章、印文或署押，不問屬於犯人與否，沒收之。
附表：
┌──┬───────────────┬────────────────┐
│編號│偽造之文書                    │ 偽造之簽名及印文               │
├──┼───────────────┼────────────────┤
│一  │申請人編號表                  │ 偽造廖艷碧簽名及印文各一枚     │
├──┼───────────────┼────────────────┤
│二  │委任書                        │ 偽造廖艷碧簽名及印文各一枚     │
├──┼───────────────┼────────────────┤
│三  │印鑑登記證明申請書            │ 同右                           │
├──┼───────────────┼────────────────┤
│四  │土地登記申請書（廖艷碧抵押權登│偽造廖艷碧印文三枚              │
│    │記塗銷部分）                  │                                │
├──┼───────────────┼────────────────┤
│五  │債務清償證明書（廖艷碧部分）  │偽造廖艷碧印文一枚              │
├──┼───────────────┼────────────────┤
│六  │切結書（廖艷碧部分）          │同右                            │
├──┼───────────────┼────────────────┤
│七  │債務清償證明書（甲○○部分）  │偽造甲○○簽名一枚              │
├──┼───────────────┼────────────────┤
│八  │切結書（甲○○部分）          │偽造甲○○簽名一枚              │
└──┴───────────────┴────────────────┘
